【裁判字號】    90,易,59
【裁判日期】    900516
【裁判案由】    詐欺
【裁判全文】
臺灣高雄地方法院刑事判決                              九十年度易字第五九號
    公  訴  人  臺灣高雄地方法院檢察署檢察官
    被      告  甲○○
右列被告因詐欺案件，經檢察官提起公訴（八十九年度偵字第一五三一一號），本院
判決如左：
    主  文
甲○○無罪。
    理  由
一、公訴意旨略以：被告甲○○係上全興業股份有限公司（下稱上全興業公司）之實
    際負責人，從事外勞人力仲介業務，曾犯就業服務法案件，經台灣台東地方法院
    判處有期徒刑二月，於民國八十五年六月二十五日易科罰金執行完畢。詎仍不知
    悔改，復意圖為自己不法之所有，竟經由泰國貿易經濟處駐台人員余友道介紹，
    佯以合作引進泰工為由，先傳真合約予在泰國開設力鵬人力資源股份有限公司，
    經營人力資源仲介管理服務之ＷＩＣＨＩＴ  ＳＲＩＳＩＴＴＩＤＥＣＨＡＲＡ
    Ｋ（中文姓名徐永華），旋於八十八年七月間，將擬妥之合約書，攜往泰國曼谷
    ，佯稱自西元一九九九年七月六日起至西元二○○○年一月六日止，半年間合作
    引進泰工一百名，且於西元一九九九年九月底至少先交付三十至五十名工人訂單
    予徐永華承作，餘訂單確定於期限完成，而徐永華應於西元一九九九年七月六日
    簽約日交付新台幣（下同）一百萬元保證金予之，餘款六十萬元則於同年七月二
    十日交付，前開款項於工人入境台灣工作，最後一筆扣款扣清時，匯返徐永華，
    並於收受保證金同時，由其交付同額支票予徐永華供作質押，俟清償前述保證金
    後，徐永華始將支票返還之等語，致徐永華信以為真，於同年七月六日與其簽訂
    合約書，並依約交付現金支票泰幣一百一十四萬元（折合新台幣一百萬元），另
    於同年七月二十一日匯款泰幣六十八萬五千二百元（折合新台幣六十萬元）至其
    指定之泰國帳戶，合計一百六十萬元，甲○○則交付其為發票人、票載期日八十
    九年一月六日、面額一百六十萬元之支票供作質押。詎甲○○向徐永華收取前開
    款項後，非但未依其承諾於三個月內先交三十名至五十名工人訂單，屆期亦從未
    提交任何工人訂單與徐永華承作，經徐永華屢催，均未果，嗣徐永華於八十九年
    六月二十日提示上開甲○○為發票人名義之支票，卻遭退票，始知受騙。因認被
    告甲○○涉犯刑法第三百三十九條第一項之詐欺取財罪嫌。
二、按犯罪事實應依證據認定之，無證據不得認定其犯罪事實；復不能證明被告犯罪
    者，應諭知無罪之判決，刑事訴訟法第一百五十四條、第三百零一條第一項分別
    定有明文。次按認定不利於被告之事實，須依積極證據，苟積極證據不足為不利
    於被告事實之認定，即應為有利於被告之認定，更不必有何有利之證據。且刑法
    第三百三十九條第一項詐欺罪之成立，以意圖為自己或第三人不法之所有，以詐
    術使人陷於錯誤，而將本人或第三人之物交付為要件。所謂以詐術使人交付，必
    須被詐欺人因其詐術而陷於錯誤，若所用之方法不能認為詐術，亦不致使人陷於
    錯誤，即不構成該罪，最高法院分別著有三十年上字第八一六號及四十六年臺上
    字第二六○號判例足資參照。本件公訴意旨認被告甲○○涉有詐欺犯行，無非以
    告訴人之指述，合約書、泰國盤古銀行現金支票及匯款收據、被告所簽發支票及
    退票理由單各乙份，復一百名外勞人數不在少數，非有大宗或多件人力仲介案件
    ，無以供需平衡，如被告確有履約之誠意，於簽約時當已有相當把握，且被告將
    告訴人所交付之一百六十萬元保證金擅自挪作他用，為其論述依據。
三、訊據被告甲○○固坦認其確為上全興業公司之實際負責人，於右揭時、地與告訴
    人徐永華簽立合作引進泰勞之合約書，約定條件為：自西元一九九九年七月六日
    起至西元二○○○年一月六日止，半年間合作引進泰勞一百名，且於西元一九九
    九年九月底，至少先交付三十至五十名工人訂單予徐永華承作，餘訂單於期限前
    完成，徐永華應於西元一九九九年七月六日簽約日交付一百萬元保證金，餘款六
    十萬元則於同年七月二十日交付，而前開款項於泰勞入境台灣工作，最後一筆扣
    款扣清時，即匯返徐永華，並於收受保證金同時，由其交付同額支票予徐永華以
    為擔保，俟清償前開保證金後，徐永華即應將上開支票返還等情；且其確已收受
    上開保證金一百六十萬元，而所交付以其名義為發票人、發票日八十九年一月六
    日、面額一百六十萬元供質押之支票，經告訴人提示確因存款不足遭退票，迄今
    均未償還告訴人上開保證金一百六十萬元款項等事實不諱，惟堅決否認有何詐欺
    犯行，辯稱：伊原欲以大陸工程股份有限公司（下稱大陸工程公司）之訂單交予
    告訴人承作，惟該工程因民眾抗爭而無法進行，事後伊欲以太平洋建設股份有限
    公司（下稱太平洋建設公司）之訂單交予告訴人承作，但告訴人認該契約條件太
    苛，不願承作，始一直無法履行與告訴人之合約，伊係因事後情事變更及未接獲
    訂單，始無法履行合約，伊並無詐騙告訴人之意，又伊與告訴人約定引進一百名
    外勞，只須有一、二件通常之訂單即能履行契約，並無須大宗或多件人力仲介案
    件等語。經查：
  (一)被告確為上全興業公司之實際負責人，於右揭時、地與告訴人徐永華簽訂合作引
    進泰工之合約書，約定條件為：自西元一九九九年七月六日起至西元二○○○年
    一月六日止，半年間合作引進泰勞一百名，且於西元一九九九年九月底，至少先
    交付三十至五十名工人訂單予徐永華承作，餘訂單於期限前完成，徐永華應於西
    元一九九九年七月六日簽約日交付一百萬元保證金，餘款六十萬元則於同年七月
    二十日交付，而前開款項於泰勞入境台灣工作，最後一筆扣款扣清時，即匯返徐
    永華，並於收受保證金同時，由其交付同額支票予徐永華以為擔保，俟清償前開
    保證金後，徐永華即應將上開支票返還等情；且其確已收受上開保證金一百六十
    萬元，而所交付以其名義為發票人、發票日八十九年一月六日、面額一百六十萬
    元供質押之支票，經告訴人提示確因存款不足遭退票，迄今均未償還告訴人上開
    保證金一百六十萬元等事實，業據被告於偵查及本院審理時均供承不諱，核與告
    訴人徐永華於偵查時、及告訴代理人於偵查及本院審理時指訴之情節大致相符，
    並證人即泰國貿易經濟處駐台人員余友道於偵查時證述屬實，且有被告與告訴人
    所簽訂之合約書乙份、泰國盤古銀行現金支票、匯款收據、被告所簽發之支票及
    退票理由單各乙份等影本附卷可稽。是被告此部分之自白核與事實相符，堪信為
    真實。
  (二)被告於偵查及本院審理時辯稱：伊與告訴人簽約時，本欲使告訴人承作大陸工程
    公司之訂單，該工程因附近居民抗爭，無法進行，而伊當時並無與大陸工程公司
    約定，僅係口頭上先談好，後伊於八十九年三月間取得太平洋建設公司工程之合
    約，通知告訴人是否承作，但因告訴人認條件太苛而不願承作，伊自簽約至今僅
    接到太平洋建設公司一個案子等語，並證人即泰國貿易經濟處駐台人員余友道於
    偵查時證稱：伊帶被告與告訴人簽約時，被告曾向伊表示係大陸工程公司及其他
    的工程要引進外勞，被告並稱大陸工程公司尚未發包等語。而被告雖無法提出確
    可取得大陸工程公司由其仲介工程所需外勞，及該工程係因居民抗爭無法進行之
    證據，並告訴人亦否認被告曾通知是否欲承包太平洋建設公司之工程所需外勞訂
    單。惟觀之被告提出前仲介大陸工程公司引進外藉勞工之仲介委任契約書六份，
    被告確曾於八十五年至八十七年間受大陸工程公司委託引進外勞，而每件工程約
    定所引進之外勞人數為五十七名至一百六十九名之間，有上開仲介委任契約書六
    份在卷可參；又被告與太平洋建設公司於八十九年三月十四日所簽訂之外籍勞工
    招募契約，該契約所需引進之泰籍勞工亦需二百十九名，有上開外籍勞工招募契
    約乙份附卷足憑。準此，被告雖確未履行與告訴人所簽訂之合約，且被告亦無法
    證明其所言欲仲介之大陸工程公司之契約確係存在，及曾通知告訴人是否欲承作
    太平洋建設公司之契約；然據上所述，被告僅須取得一、二件仲介外勞契約，即
    可履行與告訴人所簽訂之合約，並非如公訴人所言，非有大宗或多件人力仲介案
    件，無以供需平衡。從而，被告與告訴人簽訂合約後，於合約所訂之期間內，雖
    因未接獲任何仲介外勞契約，致無法履行上開合約，惟衡諸一般交易常情，縱認
    並無被告所言大陸工程公司之工程存在，而被告係上全興業公司之實際負責人，
    從事外勞人力仲介業務，於契約所訂之半年期限內，預計可接獲一、二件仲介外
    勞契約，尚與社會上一般生活經驗及交易常情相符。綜上所述，尚難僅以被告確
    未履行與告訴人所簽訂之合約，及無法證明確有大陸工程公司之契約存在，並曾
    通知告訴人是否欲承作太平洋工程公司之契約，在無其他證據可資佐證之情形下
    ，遽認被告於簽約之初即有意圖為自己不法利益，並無履行上開合約之意，而向
    告訴人佯稱合作引進泰工為由，施用此詐術使告訴人陷於錯誤，交付上開保證金
    一百六十萬元之款項。
  (三)被告迄今均未返還告訴人所交付之保證金一百六十萬元，且簽發予告訴人之支票
    亦以存款不足遭退票之事實，已如前述。而被告係將上開保證金該款項用於為取
    得大陸工程公司之仲介契約所花用之公關費用，此為取得訂單用途，符合上開合
    約書第二條所訂條件，或將該款項挪用於太平洋建設公司之保證金，被告固於偵
    查及本院審理時前後供述不一，且被告亦無法舉證以實其說。惟縱認被告確有將
    告訴人所交付之保證金一百六十萬元之款項，未依合約之約定運用，將之挪為他
    用之事實，然此僅屬被告對於資金運用之方式，容或有違約及方式不當之弊，縱
    因事後被告無法償還上開保證金款項，亦屬民事問題，尚難僅據被告將上開保證
    金款項挪為他用，在無其他證據證明之情形下，以此遽認被告於行為之初確有不
    法所有意圖。
四、綜據上述事證以觀，雖被告確未履行與告訴人所簽訂之合約，且迄今均未返還告
    訴人所交付之保證金一百六十萬元，然本件並無任何證據足以認定被告於簽約之
    初即有意圖為自己不法所有之詐欺犯意，是縱認其事後將該保證金款項挪為他用
    ，無法依約償還該款項，然此核屬債務不履行之民事糾紛，應循民事途徑解決，
    揆諸首揭說明，被告所為尚難遽以詐欺罪責相繩。此外，復查無其他積極證據足
    資證明被告確有上開詐欺犯行，揆諸首揭法條及判例意旨，既不能證明被告犯罪
    ，依法應諭知無罪之判決。
據上論斷，應依刑事訴訟法第三百零一條第一項，判決如主文。
本案經檢察官陳碧霞到庭執行職務。
中      華      民      國        九十    年      五    月      十六    日
                                  臺灣高雄地方法院刑事第六庭
                                      法  官  洪榮家
右正本證明與原本無異。
如不服本判決，應於判決送達後十日內，向本院提出上訴狀。
                                      書記官  陳寰瑛
中      華      民      國        九十    年      五    月      十六    日


司法院資訊處製作；財團法人民間司法改革基金會備份。
